【裁判字號】    89,訴,4110
【裁判日期】    900115
【裁判案由】    損害賠償
【裁判全文】
臺灣臺北地方法院民事判決              八十九年度訴字第四一一○號
    原      告    水世界工程有限公司
    法定代理人    甲○○
    訴訟代理人    李勇三律師
    複  代理人    張雙華律師
    被      告    雷霆運通有限公司    設台北市○○○路○段一四七號一０一室
    法定代理人    乙○○      住台北市○○○路○段一四七號一０一室
    訴訟代理人    蔡東賢律師
                  黃欣欣律師
右當事人間請求損害賠償事件，本院判決如左：
    主      文
原告之訴及假執行之聲請均駁回。
訴訟費用由原告負擔。
    事      實
甲、原告方面：
一、聲明：
（一）被告應給付原告新台幣（以下同）一百四十一萬三千一百九十元及自起訴狀繕
      本送達翌日起至清償日止按年息百分之五計算之利息。
（二）願供擔保請准宣示假執行
二、陳述：
（一）被告公司所屬 HYUNDAIDUKE輪，自端典載運烤箱、蒸氣設備用具等貨品三大箱
      （以下簡稱系爭貨物）來台。於民國八十九年六月二十四日運抵基隆港，被告
      通知領取一箱貨品，原告即刻提出異議，經被告公司查明另二箱貨物已遺失無
      法交付，已告知瑞典公司處理，被告承運之三大箱貨物，其中二大箱遺失無法
      交付，依民法第六百三十四條規定，自應負損害賠償責任，其應賠償金額計有
      ：（一）貨物損失：三十五萬一千五百十四元，（二）報關費：八千六百三十
      二元，（三）稅金：四萬二千一百三十七元，（四）運費一萬零九百十二元，
      （五）營業損失一百萬元，共計一百四十一萬三千一百九十五元，爰請求如聲
      明第一項所示。
（二）被告公司WILSON LOGISTICS (TAIWAN )LTD 係WILSON LOGISTICS SWEDEN AB台
      灣分公司，有WILSON LOGISTICS公司世界各地分公司明細表可憑，且相關提單
      上亦載有WILSON LOGISTICS（TAIWAN) LTD ROOM101, GROUNDFLOOR,  NO147CH
      IEN KUO NORTH ROAD, SEC 2 TAIPE，足見被告公司確係 WILSON LOGISTICS公
      司台灣分公司，依海商法第五條準用民法第六四三條規定，通知受貨人提貨為
      運送人之義務，被告公司於提單上加蓋到貨通知書，通知原告公司與該公司連
      絡、取貨，如被告公司非運送人自無通知原告領取貨物必要，既能通知且在相
      關提單上加蓋到貨通知書，自應負運送人賠償責任。
（三）民法第六三八條第二項運費及其他費用，因運送物之喪失毀損，無須支付者
      ，應由前項賠償額中扣除之，惟本件之三件貨物包含遺失之二件之運費關稅等
      均已繳付完畢，並非無須支付者，自無須扣除。
（四）民法第六三八條第三項運送物之喪失、毀損或遲到，係因運送人之故意或重大
      過失所致者，如有其他損害，託運人並得請求賠償，本件未運達之二件貨物在
      瑞典確有裝載上船運送至新加坡港，惟新加坡公司確認只有一箱貨物從新加坡
      港裝載上船至基隆，二箱貨物在新加坡港轉運時，末能裝載上船，自屬船公司
      運送人之重大過失，原告自得請求賠償營業損失。
三、證據：提出提單、到貨通知單、被告公司函、貨物清單、單據、 WILSONLOGISTI
    CS公司世界各地分公司明細表等件為證。
乙、被告方面：
一、聲明：如主文第一項所示，如受不利判決，願供擔保請准宣告免為假執行。
二、陳述：
（一）系爭貨物係由瑞典運送來台，顯應由國外出口商於瑞典委請運送人運送，且載
      貨證券應在裝貨港簽發。被告乃一中華民國公司且位於台灣，既未收受運費，
      復未簽發載貨證券，自非系爭貨物之運送人。原告既主張其為載貨證券持有人
      ，而其並非載貨證券上所載之託運人 （shipper），其顯係輾轉自託運人手中
      取得載貨證券，則載貨證券應是裝載港之某人所簽發，而被告遠在重洋外之台
      灣，不可能簽發該載貨證券再交給託運人，因此原告主張被告簽發載貨證券云
      云，實不足採。
（二）原告雖主張被告乃Wilson Logistics Sweden AB台灣分公司，且被告曾通知受
      貨人提貨，按諸通知受貨人提貨為運送人義務之規定，可知，被告為系爭貨物
      運送人云云。惟：被告若為Wilson Logistics Sweden AB之台灣分公司，依公
      司法第三百七十一條之規定，經認許並領有「分公司執照」後，始得在中華民
      國境內營業，同時公司之營利事業登記證或公司執照必會載明其為某外國公司
      之在台分公司。本件被告之公司執照及營利事業登記證均無此等記載，顯見被
      告絕非運送人（即瑞典公司Wilson Logistics Sweden AB）之在台分公司。被
      告縱與系爭貨物之運送人屬同集團，並有相似之英文名稱，惟二公司乃不同之
      法人，在法律上非屬同一人格，被告自無為Wilson Logistics Sweden AB負運
      送人責任之理。又通知受貨人提領貨物固為運送人之義務，惟不能反證通知提
      領貨物之人即必為運送人。船舶航行於世界各地，運送人不可能於世界各港口
      均設有分公司，因此多於當地指定船務代理行或關係企業處理相關事宜，例如
      通知領貨或申請船舶出港事宜等事，惟其等並非因此即變更為運送人，更何況
      通知領貨僅為事實行為，或頂多為意思通知，不可能使通知人負擔運送人責任
      ，原告之主張顯與法理、事理有違。綜上，被告既未簽發系爭載貨證券或運送
      貨物，自非系爭貨物之運送人；且被告亦非運送人 Wilson Logistics Sweden
      AB之台灣分公司，而為不同之法人格，原告之主張無法律上依據。
（三）關於原告之請求金額：
      依海商法第七十條第二項規定：「除貨物之性質及價值於裝載前已經託運人聲
      明並註明於載貨證券者外，運送人或船舶所有人對於貨物之毀損滅失，其賠償
      責任，以每件特別提款權六六六．六七單位或每公斤特別提款權二單位計算所
      得之金額，兩者較高者為限」。而系爭載貨證券上並未記載貨物之性質及價值
      ，依法不論誰為運送人，均得主張法定單位責任限制。本件貨物係遺失二件，
      則以件數計之，運送人之責任以不逾一三三三．三四單位之特別提款權為限。
      又，本批貨物三件之個別重量不知，惟由載貨證券上之記載可知總計為八百八
      十四公斤，則平均計之，兩件之總重量約為五九○公斤，運送人之單位責任限
      制為一一八○單位之特別提款權。兩者擇其較高者為一三三三．三四單位之特
      別提款權，而每一特別提款權約合四十四元，則運送人就本件貨損所應負之賠
      償責任自不逾五萬八千六百六十七元。另「由於運送人或船舶所有人之故意或
      重大過失所發生之毀損或滅失，運送人或船舶所有人不得主張第二項單位限制
      責任之利益」，海商法第七十條第四項固定有明文，惟所謂「運送人或船舶所
      有人之故意或重大過失」，係指運送人本身之故意或重大過失而言，並不包括
      運送人或船舶所有人之受僱人或其他履行輔助人之故意或重大過失在內，亦即
      此等履行輔助人之故意或重大過失，運送人仍得主張責任限制。運送人為法人
      時，僅法人之代表機關或經理人等具有代表權限或高級職員之行為，方屬運送
      人本人之行為。惟主張運送人有故意或重大過失時，應由貨物所有人負舉證責
      任，自不待言。本件原告若欲主張運送人不得援引單位責任限制，即應善盡舉
      證責任，具體證明運送人之代表機關或經理人等就貨物之遺失有何故意或重大
      過失，而非僅以「該二箱貨物在新加坡港轉運時，未能裝載上船，自為船公司
      運送人之重大過失」云云籠統謂之。再立法者為特別保障運送人，於民法第六
      百三十八條第一項及第二項明定（海商法第五條準用之）：貨物所有人於運送
      物有喪失、毀損時得請求之金額，係以其應交付時目的地之價值計算之，亦即
      貨物所有人所得請求之損害賠償，僅限於「所受損害」，不及於「所失利益」
      。原告起訴請求之金額中所包括之一百萬元之營業損失，非但並無任何單據可
      資證明，且無法律依據，其請求即應予駁回。又除營業損失外，原告之請求金
      額尚包括貨物損失、報關費、稅金、運費，姑不論原告所提證據僅為原告自
      行書寫之計算式，無法與系爭貨物訂購單上所載價格比對以計算遺失貨物之價
      格，另就其所謂的報關費、稅金及運費總計六萬一千六百八十一元之部分，亦
      係就三箱貨物所共同支付，今原告既自承到貨一件，該部分費用之支出乃屬當
      然，與本件遺失之貨物無涉，是原告之請求金額，自應扣除上開費用三分之一
      ，即二萬零五百六十元。更何況既以目的地市價計算損害，則自不能請求其他
      貨物損失，報關費、稅金、運費，因此等費用在貨物安全抵達時本即應支付，
      已包含於目的地市價中，原告不得索賠。相反地，基於損益相抵，就貨物未送
      達而節省之費用，反倒應從請求賠償金額中扣抵，可見原告請求之金額並不實
      在。
三、證據：提出載貨證券、外國公司台灣分公司營業執照及被告公司執照及營利事業
    登記證為證。
    理      由
一、本件原告主張被告公司所屬HYUNDAIDUKE輪，自端典載運系爭貨物來台，於八十
    九年六月二十四日運抵基隆港，被告通知領取一箱貨品，原告即刻提出異議，經
    被告公司查明另二箱貨物已遺失無法交付，已告知瑞典公司處理，被告承運之三
    大箱貨物，其中二大箱遺失無法交付，依民法第六百三十四條規定，自應負損害
    賠償責任，其應賠償金額計有：（一）貨物損失：三十五萬一千五百十四元，（
    二）報關費：八千六百三十二元，（三）稅金：四萬二千一百三十七元，（四）
    運費一萬零九百十二元，（五）營業損失一百萬元，共計一百四十一萬三千一百
    九十五元，爰請求如聲明第一項所示等語。被告則以：其公司執照及營利事業登
    記證並無Wilson Logistics Sweden AB台灣分公司之記載，被告並非運送人（即
    瑞典公司Wilson Logistics Sweden AB）之在台分公司。被告縱與系爭貨物之運
    送人屬同集團，並有相似之英文名稱，惟二公司乃不同之法人，在法律上非屬同
    一人格，被告自無為Wilson Logistics Sweden AB負運送人責任之理，且原告主
    張之金額亦不實在等語，資為抗辯。
二、經查：系爭貨物自端典載運來台，於八十九年六月二十四日運抵基隆港，經被告
    通知領取一箱貨品，而另二箱貨物已遺失無法交付等情，有提單、到貨通知單、
    被告公司函文及貨物清單在卷可憑，且為兩造所不爭執，堪信此部分之事實為真
    正，茲本件首應予審究者即在於被告是否為系爭貨物之運送人？爰論述如后：
（一）原告主張被告公司WILSON LOGISTICS (TAIWAN )LTD 係WILSON LOGISTICS SWE
      DEN AB台灣分公司，並提出WILSON LOGISTICS公司世界各地分公司明細表及提
      單為憑，惟外國公司非在本國設立登記營業者，不得申請認許。非經認許給予
      認許證，並領有分公司執照者，不得在中國境內營業。公司法第三百七十一條
      定有明文，本件被告公司之名稱，依其提出之營利事業登記證及公司執照，均
      無Wilson Logistics Sweden AB台灣分公司之記載，此有被告公司之營利事業
      登記證及公司執照在卷可按，是尚難僅憑上開明細表及載貨證券即認為被告係
      WILSON LOGISTICS SWDEN AB之台灣分公司，在法律上非屬同一人格。
（二）原告復主張被告公司於提單上加蓋到貨通知書，通知原告公司與該公司連絡、
      取貨，如被告公司非運送人自無通知原告領取貨物必要，既能通知且在相關提
      單上加蓋到貨通知書，自應負運送人賠償責任等語，然通知受貨人提領貨物依
      民法第六百四十三條之規定，固為運送人之義務，惟船舶航行於世界各地，運
      送人於世界各港口未必均有分公司之設立，因此多於當地指定船務代理行或關
      係企業處理相關事宜，例如通知領貨或申請船舶出港事宜等，是通知提領貨物
      之人非必一定為運送人，亦難因被告公司是通知人即應負運送人之責。
（三）依民事訴訟法第二百七十七條規定：「當事人主張有利於己之事實者，就其事
      實有舉證之責任。」，主張法律關係存在之當事人，僅須就該法律關係發生所
      須具備之特別要件，負舉證之責任，至於他造主張有利於己之事實（變更或消
      滅之特別要件），則應由他造舉證證明，最高法院四十八年台上字第八八七號
      亦著有判例，本件原告之上開主張，為主張有利於己之事實，自應就該法律關
      係發生之特別要件，負舉證之責，原告就此部分無法舉證以實其說，自難採信
      ，應認被告之抗辯可採。
三、綜上所述，被告非系爭貨物之運送人，則原告依民法第六百三十四條運送人責
    任之法律關係，請求被告給付一百四十一萬三千一百九十元及自起訴狀繕本送達
    翌日起至清償日止按年息百分之五計算之利息，為無理由，應予駁回。原告受敗
    訴判決，其假執行之聲請即失所依據，應併予駁回。
四、本件事證已臻明確，兩造其餘有關損失金額是否真正之主張、陳述及所提之證據
    ，均與本件判決結果不生影響，爰毋庸再予審酌，附此敘明。
五、結論：原告之訴為無理由，依民事訴訟法第七十八條，判決如主文。
中      華      民      國      九十      年      一      月    十五    日
                                民事第三庭法      官  陳邦豪
右為正本係照原本作成
如對本判決上訴，須於判決送達後廿日內向本院提出上訴狀
中      華      民      國      九十      年      一      月    十五    日
                                          法院書記官  高秋芬


司法院資訊處製作；財團法人民間司法改革基金會備份。
